臺灣高等法院民事判決　　　　　　　　93年度重勞上字第17號
上　 訴　 人　乙○○
訴　訟代理人　魏千峰律師
　　　　　　　陳芬芬律師
被　上　訴人　臺灣全錄股份有限公司
兼法定代理人　丙○○
被　上　訴人　甲○○
上列3人共同
訴　訟代理人　賴盛星律師
複　代　理人　程才芳律師
上列當事人間給付慰撫金等事件，上訴人對於中華民國93年8月
31日臺灣臺北地方法院91年度勞訴字第179號第一審判決提起上
訴，本院於94年7月26日言詞辯論終結，判決如下：
    主  文
上訴駁回。
第二審訴訟費用由上訴人負擔。
    事實及理由
一、上訴人起訴主張：伊自民國（下同）66年7月20日起任職於
    被上訴人臺灣全錄股份有限公司（下稱全錄公司），至91年
    5月31日退休止。伊於77年1月1日升任為7等甲之法務室處長
    時，因職務上負責辦理全錄公司與日商富士日洛克斯株式會
    社間技術合作契約之技術移轉及相關權利金事項，發現全錄
    公司涉有不當利益輸送，侵害股東權利之情形，迨至伊82年
    1月1日調升為等外丙副主任秘書後，即基於職責屢次勸阻當
    時全錄公司總經理、副總經理，惟勸阻無效後，不得已在82
    年7月提出簽呈向當時全錄公司董事長辜振甫陳報，卻因此
    於83年2月17日遭受全錄公司前代總經理（現任總經理）即
    被上訴人甲○○（下稱甲○○）於會議中侮辱及毆打，且在
    全錄公司之生存空間受到極端壓迫，故於同年5月7日再次簽
    呈當時董事長辜振甫，上開簽呈附上全錄公司當時之法律顧
    問林瑞富律師於同年1月18日出具之法律意見書，指出全錄
    公司相關人員涉及相關民刑事法律責任，因牽涉違法責任，
    同年8月16日辜振甫辭去董事長職務，由被上訴人丙○○（
    下稱丙○○）繼任董事長，伊自此即在工作上遭受被上訴人
    長期之歧視與侵害，諸如薪資不如同職級之同事、降薪、無
    座車之配置、辦公室狹小及時而受到被上訴人之辱罵及長時
    期之集體歧視、虐待等，經多次向丙○○、甲○○反應，希
    望獲得公平與合理待遇，詎丙○○、甲○○均相應不理，且
    對伊冷嘲熱諷，而伊因恐中年失業，無力負擔家計，祇得於
    薪資、人格及健康備受歧視及侵害下，繼續工作至退休止。
    伊退休時之每月薪資為新臺幣（下同）111,800元，與同職
    級之等外丙協理吳建邦每月薪資230,800元相差甚多，全錄
    公司違反勞動基準法（下稱勞基法）第25條同工應同酬之規
    定，伊自得請求全錄公司補給付伊退休前5年不足之薪資差
    額，即86年度差額798,000元（每月114,000元乘7個月）、
    87年1月至91年5月差額6,188,000元（每月119,000元乘52
    個月），與退休金差額4,760,000元〔計算式：（230,800元
    ×40）-（111,800×40）=4,760,000〕，合計11,746,000元
    。另由於全錄公司董事長丙○○及總經理甲○○以揶揄、貶
    低手段夥同人事單位集體虐待壓迫伊，使伊處於不安憂鬱之
    工作環境下，伊並因此而曾想自殺多次。是丙○○、甲○○
    長期侵害伊身體、健康與人格，且未依勞基法規定給付同工
    同酬之工資及克盡保護照顧勞工之義務，自82年1月1日起至
    91年5月31日伊退休止，不僅使伊罹患憂鬱性疾患，且伊病
    勢有加重之情形，多年來承受身心痛苦及精神折磨，伊自得
    請求被上訴人等給付精神慰撫金等情。爰依民法第28條、第
    184條第1、2項、第195條第1項、第273條第1項及民法第486
    條、勞基法第22條第2項、第55條第1項、公司法第23條等規
    定，求為命全錄公司、丙○○及甲○○應連帶給付伊5,000,
    000元，及自起訴狀繕本送達翌日起至清償日止之法定遲延
    利息；全錄公司應給付伊11,746,000元，及自起訴狀繕本送
    達翌日起至清償日止之法定遲延利息之判決。原審為上訴人
    敗訴之判決，上訴人聲明不服，提起上訴，並於本院聲明：
    (一)原判決關於駁回上訴人後開第(二)、(三)項之訴部分廢棄。(二)
    全錄公司、丙○○及甲○○應連帶給付上訴人5,000,000元
    ，及自起訴狀繕本送達翌日起至清償日止按年息5%計算之利
    息。(三)全錄公司應給付上訴人7,299,270元，及自起訴狀繕
    本送達翌日起至清償日止按年息5%計算之利息（按上訴人請
    求全錄公司給付超過7,299,270元本息部分 ，未據上訴人聲
    明不服，已告確定）。(四)願供擔保請准宣告假執行。
二、被上訴人則以：上訴人退休時係擔任全錄公司董事會執行秘
    書一職，並非擔任協理，其職位居於協理、總廠長、處長以
    下，自無權要求享有與任職協理職級之相同待遇；且較上訴
    人早到全錄公司任職之訴外人杜宗明，於職級同升為「FBE
    」（等外丙）時，薪資與上訴人相同，上訴人主張其薪資不
    如同職級之同事，並非事實。上訴人85年1月份薪資雖自原
    金額53,000元調整為48,000元，惟同月份另增專業津貼7,00
    0元，較原來增加2,000元，此乃全錄公司內部薪資結構調整
    ，即將原屬工作津貼之部分金額，改以專業津貼或職務津貼
    發放而已，並非降薪。至各員工間之底薪如何，與員工考績
    、年資及個人之學經歷有關，不能做為比較之基準。另上訴
    人於85年5月16日時雖擔任副主任秘書一職，惟依全錄公司
    81年6月12日處級以上主管車輛配置標準，該職僅能以貸款
    方式購車，上訴人自無向全錄公司請求配車之權利。更何況
    上訴人自85年8月份起至申請退休為止，均已依上述標準按
    月向全錄公司請領每個月5,000元之交通費，現在復主張全
    錄公司未配車，係遭受全錄公司不平等待遇，亦屬無據。縱
    依上述全錄公司處級以上主管車輛配置標準配置車輛，該配
    車仍應提供作為公務車或與他人共同使用，並非專屬配置人
    員單獨使用，上訴人雖曾於85年5月16日簽請全錄公司將配
    置給桃園廠廠長之座車配置給上訴人，因該座車之主要使用
    目的係充作接待外賓使用，非僅作為桃園廠廠長個人專用，
    自無可能將之配置給上訴人使用，且上訴人當時並未向全錄
    公司申請貸款購車，自不能據此而認定全錄公司對上訴人有
    歧視待遇。又上訴人職級既為執行秘書，其辦公室規模即不
    能與職位較高之協理相提並論，且其辦公室大小與同樓層擔
    任處長職者之辦公室大小相同，並無特別狹小之情形。全錄
    公司辦公室因空間有限，除負責數部門之吳建邦協理辦公室
    較大外，其餘擔任處長職務者之辦公室面積大小幾乎相同，
    伊等並無特別歧視上訴人。被上訴人甲○○並無毆打上訴人
    之情事，業據訴外人蔡次之出庭作證在案，上訴人所提出松
    山外科醫院之診斷證明書及自訴狀並不能證明所主張之事實
    等語，資為抗辯，並於本院聲明：(一)上訴駁回；(二)如受不利
    判決，願供擔保請准宣告免為假執行。
三、兩造不爭執之事實：
  (一)上訴人自66年7月20日起任職於全錄公司至91年5月31日申請
    退休止。上訴人退休時係擔任全錄公司董事會執行秘書一職
    ，平均薪資為111,800元，全錄公司已給付上訴人4,472,000
    元之退休金，
  (二)上訴人於85年5月16日起擔任副主任秘書一職時 ，並未獲全
    錄公司配置公務車。惟上訴人自85年8月起至申請退休為止
    ，均依全錄公司81年6月12日所訂之處級以上主管車輛配置
    標準，按月向全錄公司請領每月5,000元之交通費。
  (三)上訴人曾因職務上負責辦理全錄公司與日商富士日洛克斯株
    式會社間技術合作契約之技術移轉及相關權利金事項，發現
    全錄公司涉有不當利益輸送而侵害股東權利，迨至上訴人於
    82年1月1日調升為等外丙副主任秘書，屢次勸阻當時全錄公
    司總經理、副總經理無效後，在82年7月提出簽呈向全錄公
    司董事長辜振甫陳報，於83年5月7日再次簽呈全錄公司董事
    長辜振甫，上開簽呈附上全錄公司當時之法律顧問林瑞富律
    師於83年1月18日出具之法律意見書，指出全錄公司相關人
    員涉及相關民刑事法律責任。
  (四)上訴人曾於91年7月16日因憂鬱症第1次至馬偕醫院就診，目
    前仍繼續接受藥物治療與支持性心理治療中，主訴其為全錄
    公司之董事長特助，雖平日以信仰佛教及靜坐調整情緒，但
    仍按捺不住（hot temper），low wood，挫折之後沒有目標
    （poor appetite），又上訴人自認是工作的機器，易與同
    事、妻子發生爭執等情，有馬偕醫院92年10月3日馬院醫精
    字第922958號函、同年12月2日馬院醫精字第923664號函及
    上訴人之病歷影本可參，並載明上訴人所患為憂鬱症，屬適
    應障礙症合併憂鬱情緒，因其長期社會壓力一直無法去除，
    以藥物治療合併支持性心理治療等情（見原法院卷(二)第371
    至378頁、第399頁）。
四、上訴人主張伊因檢舉全錄公司涉及利益輸送之不法，因而在
    工作上遭受全錄公司長期之歧視與侵害，而有薪資不如同職
    （務）（等）級之同事，且有降薪、無座車配置、辦公室狹
    小、受到甲○○辱罵、毆打等情外，亦遭到全錄公司不利之
    處分，被上訴人於原審所提被證一及附件一之職稱表之形式
    、內容均有疑義，甲○○於83年2月17日毆打伊，被上訴人
    等長年歧視、虐待與侵害伊，伊所罹患之憂鬱症係因被上訴
    人等之長期打壓不公平待遇所致，伊自得請求退休前5年不
    足之薪資差額4,453,710元及退休金差額2,845,560元（應領
    退休金7,317,560元扣除經告知可領退休金4,472,000元）暨
    5,000,000元之精神慰撫金等情，被上訴人等則以前揭情詞
    置辯。經查：
  (一)按全錄公司員工之等第分為：等外、等外丙、七等甲、七等
    乙、六甲、六乙、五甲、五乙、四甲、四乙、三甲、三乙、
    二等、助理等。而「等外」依序包括：董事長、副董事長、
    顧問、總經理、副總經理；「等外丙」則依序包括協理、總
    廠長、處長、執行秘書（專案處長）、專案處長；「七等甲
    」則依序包括總工程師、處長、專案處長；「七等乙」則依
    序包括處長、專案處長……。全錄公司之處長一職，可分為
    七等乙之處長、七等甲之處長、等外丙之處長，共有3級之
    處長等情，有全錄公司之84年至91年之職稱表可參（原審卷
    (一)第19頁、第219至227頁），雖其間不同年度之職稱或有大
    同小異之處，惟就上訴人所擔任之等外丙副主任秘書或等外
    丙之執行秘書而言，雖與協理之等第相同，均為「等外丙」
    ，然「等外丙」依序分為：「ＥＡ４協理」、「ＥＡＤ總廠
    長」、「ＥＡ８處長」、「ＥＡＡ執行秘書（專案處長）」
    、「ＥＡ９專案處長」等五種，其中以協理級之待遇最高，
    其次則依序為總廠長、處長、執行秘書（專案處長）、專案
    處長。此就前開職稱表之排列順序即明，並有全錄公司章程
    第30條「本公司設置總經理一人，副總經理、協理各若干人
    ，依公司法第29條規定任免之。總經理呈董事長之命，綜理
    公司一切業務，副總經理及協理應輔佐總經理執行公司之職
    務。」之規定可稽（原審卷(一)第137頁），又證人即全錄公
    司人事專案經理辜宏鈞證稱：「被告（即全錄）公司所屬人
    員作相關職務調動，都會發布調動名單或公告，公告名單上
    若記載平調的話，是職等相同，例如等外丙調等調外丙，公
    告上不會寫平調，副主任秘書調任董事會執行秘書是他個人
    的平調，職級並沒有變動，平調是同樣是處長，工作不相同
    ，同樣是副主任秘書，工作也不一樣，工作性質不同，薪資
    也不同，雖然同樣是副主任秘書，工作不同，核薪就不同，
    等外丙分成經理、處長、專案處長有等外丙職級時就有了，
    專案處長調任處長是否升級要看調任的工作如何，被證一（
    全錄公司90年度8－12級職稱表，原審卷(一)第19頁）、附件
    一（全錄公司84年至91年度職稱表，原審卷(一)第219頁至第
    227頁）這2份職稱表不同，是我按照目前職稱、職級所作的
    ，因原告（即上訴人）退休了，目前沒有這個人，所以我會
    刪除或隱藏欄位．．．」（原審卷(二)第361頁）、第362頁）
    ，足見全錄公司總經理轄下設副總經理及協理，故其職位高
    低依序為總經理、副總經理、協理，與上開職稱表所載相符
    ，即總經理、副總經理之等第均為「等外」，而協理則為「
    等外丙」，即同列為「等外」之人員職位並非均相同，而其
    同列為「等外丙」之協理、總廠長、處長、執行秘書（專案
    處長）、專案處長等，其職位亦非必然相同，其職位之高低
    順序即係依上開職稱表所列之順序而定。全錄公司89年12月
    30日及90年12月31日之公告相關組織系統圖（原審卷(一)第14
    0頁至第150頁），均並未載有經董事會決議之文句，且其相
    關之組織變動及人事命令均係經人事評議委員會決議即對外
    發布，亦未經董事會決議可稽，又該公告第二點第２項所載
    「原北市區七等甲處長洪傳源晉升等外丙處長」，及全錄公
    司組織系統圖（一）所示，吳建邦協理掌管中區營業處及南
    區營業處，而上開等外丙處長洪傳源位置則列於吳建邦協理
    之下，益見被上訴人所提之職稱表所列之各職級及其排列順
    序，信屬實在。而查，上訴人退休時係擔任董事會執行秘書
    （ＥＡＡ）職務，並非擔任協理（ＥＡ４）職務，其職位顯
    居於同為「等外丙」之協理、總廠長、處長以下；且顧名思
    義，一般所謂之「協理」、「總廠長」、「處長」等均屬事
    業單位之主管級職務，而「副主任秘書」或「執行秘書」則
    多為幕僚職務，二者亦有不同，後者既非為事業單位主管，
    其待遇自不可能與擔任事業單位主管之前者相同。上訴人於
    77年1月1日始自「七等乙專案處長」升遷為「七等甲專案處
    長」之職，於82年1月1日始調升為等外丙副主任秘書之職，
    亦有全錄公司之人事記錄表可參（原審卷(一)第20頁），而（
    七等甲）專案處長位階係在（七等甲）處長之下（見同上職
    稱表）。至全錄公司究任命何一員工為主管、何一員工為幕
    僚，則屬全錄公司依各該員工之個性及領導統御等，視其適
    於擔任何項職務為其考量而定，尚難以派任某一員工為幕僚
    而不派任為主管，遽謂僱主對於該員工有何歧視可言。況查
    ，上訴人於81年1月15日自行政總管理處七等甲專案處長調
    至總經理室七等甲副主任秘書，於82年1月1日始升遷為等外
    丙副主任秘書，有其人事紀錄表右上角「服務紀錄欄」載明
    可稽，而另員工林進興自副總處長之職調任為副主任秘書之
    職係屬平調關係，上訴人自副主任秘書調任為董事會執行秘
    書亦屬平調關係，又接任上訴人董事會執行秘書一職之員工
    李聖德，原職務為全錄公司行政管理處七等甲專案處長，亦
    有全錄公司內部簽呈及李聖德人事紀錄表可稽（原審卷(一)第
    228頁、第229頁），足見全錄公司副主任秘書職位並非當然
    具有等外丙處長或協理之資格，上訴人主張全錄公司應給予
    與協理職級相同之薪資及要求與擔任主管職級相同之待遇云
    云，亦不足取。
  (二)上訴人主張其於82年7月擔任全錄公司法務室處長任內，因
    陳報全錄公司與日商富士日洛克斯株式會社間技術合作契約
    之權利金涉有不當利益輸送而侵害股東權益事，因此在全錄
    公司受到壓迫等情，業據其提出77年業務傳真函、日商富士
    日洛克斯株式會社法務室長志方康函、78年1月20日上訴人
    薪資條、78年上訴人人事記錄表各乙件、全錄公司轉帳傳票
    2件、林瑞富律師83年1月18日法律意見書及89年12月13日全
    錄公司函封面各乙件為證（原審卷(一)第186至205頁），經核
    該等書證尚非臨訟所能製作者，且為全錄公司所不否認，足
    見上訴人前開主張固堪予採信。全錄公司雖否認曾發布由上
    訴人擔任法務室處長之命令云云，惟查，投審會曾就全錄公
    司與日商富士日洛克斯株式會社間技術合作權利金爭議事件
    ，指出有關技術移轉報酬金之計算，不應包括代理進口在華
    銷售之產品及售後服務等所得，其計算方式殊為不合理等情
    ，有投審會92年10月3日經投審四字第092030784號函在卷可
    稽（原審卷(二)第315頁至第326頁）。且上訴人確曾自77年1
    月1日起擔任該公司七等乙之專案處長、處長及七等甲專案
    處長等職，亦據論述如上，被上訴人等所辯雖無可取。惟查
    全錄公司之法務室處長是否屬等外丙之處長職位，則未見上
    訴人舉證證明，且全錄公司辯稱從未發布上訴人擔任等外丙
    處長之職，上訴人亦無法舉證證明全錄公司曾發布其擔任等
    外丙處長之職，則上訴人之職級雖與等外丙專案處長相當，
    惟其既未能證明曾擔任全錄公司等外丙處長之職，其提出之
    全錄公司全省電話分機明細表、會議通知、旺年晚會座位表
    、公司組織表，亦僅能證明其在全錄公司內之排序，惟仍不
    足以證明其之職位如同等外丙之協理。是其主張全錄公司應
    給予與協理職級相同之薪資及要求與擔任主管職務之協理相
    同之待遇云云，仍無可取。
  (三)復按當事人主張有利於己之事實者，就其事實有舉證之責任
    。民事訴訟法第277條前段定有明文。查上訴人雖主張其因
    檢舉全錄公司之不法而受全錄公司不利之處分及被上訴人丙
    ○○、甲○○之辱罵及長時期集體性之歧視、虐待，經其多
    次向該公司董事長丙○○、總經理甲○○反應，希望獲得公
    平與合理待遇，惟被上訴人等反而冷嘲熱諷地，而均相應不
    理云云，然為被上訴人等所否認。依前開規定，自應由主張
    該有利於己之事實之上訴人負舉證之責任。而查：
  1.上訴人主張於83年2月17日於會議中為被上訴人甲○○毆打
    而受有人格及健康之傷害部分：查，被上訴人甲○○否認有
    於上開時、地毆打上訴人之情事，經訊據證人蔡次之及周慧
    ，亦僅證明被上訴人甲○○與上訴人當時雖有發生爭執及由
    副總經理辜仲諒有拿800元之診斷證書費轉交予上訴人等情
    ，但並不知悉有何打、罵上訴人之事實（原審卷(一)第110頁
    、卷(二)第357頁、第358頁）。上開診斷證明書醫師囑言欄亦
    僅記載「據云：83年2月17日被拳打傷。」（原法院91年度
    北勞調字第113號卷第18頁），亦無從證明為被上訴人甲○
    ○所為，上訴人主張於上開時、地為被上訴人甲○○毆打而
    受有人格及健康之傷害云云，並無可取。
  2.上訴人雖提出松山外科醫院診斷證明書及自訴狀為證，然其
    自訴嗣業經撤回，此為上訴人所自陳，而依其所提出之自訴
    狀記載（原法院91年度北勞調字第113號卷第13頁至第15頁
    ），上訴人係於83年2月17日因職務問題與當時在場之副總
    經理蔡次之發生爭執，與上訴人所稱因公司不法支付權利金
    之事宜發生爭執等語，已有不一，且距上訴人前揭82年7月
    間簽呈之時間已相隔半年有餘，亦難證明該項爭執與上訴人
    所謂檢舉支付不法利益有何關係。
  3.上訴人另提出全錄公司副董事長辜濂松之函件為證，惟查該
    函所載日期為83年2月23日，與上訴人上開簽呈亦已相隔半
    年餘（原審卷(一)第104頁），如全錄公司確有不法，則為掩
    飾不法及免擴大事端，於上訴人提出上開簽呈時，應即要求
    上訴人即時將其所保管之文件交出，豈會拖延半年後始要求
    上訴人交出該文件之正本？亦不足以證明上開函件所載請上
    訴人交出相關歷史文件與上訴人之前開簽呈間有何關聯。且
    該函件前段載明因全錄公司與日本富士全錄間5年1度之技術
    合約即將簽訂，因攸關權利金支付之合法性及合理性，故特
    任職位較高之副總經理辜仲諒為簽約之總召集人，而要求上
    訴人及其他人員將相關歷史文件提供交辜仲諒參考，亦難謂
    有何特殊意義，自不足為上訴人有利之論據。
  4.綜上，上訴人主張其因檢舉全錄公司之不法行為，而遭受全
    錄公司及該公司董事長即丙○○、總經理甲○○等不公平待
    遇云云，殊不足取。
  5.上訴人主張遭降薪、無座車配置、辦公室狹小之差別待遇部
    分：
  (1)有關上訴人主張遭全錄公司降薪5,000元部分：
  查，上訴人85年1月份薪資雖自原金額53,000元調整為48,00
    0元，惟同月份另增專業津貼7,000元 ，較原來增加2,000元
    等情，有全錄公司薪資異動歷史查詢表可稽（原審卷(一)第22
    頁），足見上訴人85年1 月份薪資項目之金額雖互有變動，
    惟總金額反而增加，並未減少，此為上訴人所不爭執，自堪
    信為真實。
  與上訴人同時於82年1月1日升任等外丙之全錄公司職員杜宗
    明，於85年1月因薪資結構調整結果 ，與上訴人待遇相同。
    其他全錄公司職員如協理吳建邦情況亦同（原審卷(一)第84頁
    薪資參考資料）。
  且按一般公司，對於所僱用之各員工底薪究如何計給，與各
    該員工之考績、年資及個人之學經歷有關，尚難以之作為比
    較之基準。
  綜上，足見全錄公司辯稱此係該公司內部薪資結構調整，即
    將原屬工作津貼之部分金額，改以專業津貼或職務津貼發放
    ，並非降薪等語，尚屬可取。
  (2)有關上訴人主張無座車配置部分：
  查，上訴人於85年5月16日時擔任副主任秘書一職 ，依全錄
    公司81年6月12日處級以上主管車輛配置標準 （原審卷(一)第
    24頁），該職位既僅能以貸款方式購車，為上訴人所不爭執
    （原審卷(一)第171頁） ，則上訴人自無權向全錄公司請求配
    車。況上訴人自85年8月份起至申請退休為止 ，均已依上述
    標準按月向全錄公司請領每個月5,000元之交通費 ，亦為上
    訴人所不否認，則不論全錄公司是否係因上訴人多次簽請配
    車而未予配車後，始改以交通費給付代之，上訴人領取多年
    既未再有異議，其於相隔多年後始起訴主張全錄公司未配座
    車係遭受全錄公司不平等待遇云云，即非有據。
  另依上述全錄公司處級以上主管車輛配置標準配置車輛，就
    有權配車之董事、副總經理、協理、總處長、主任秘書、副
    總處長等之配車仍應提供作為公務車或與他人共同使用，並
    非專屬配置人員單獨使用，足見亦非由全錄公司配置車輛（
    見同上）。上訴人雖於85年5月16日簽請全錄公司將配置給
    桃園廠廠長之座車配置給伊使用等語，惟全錄公司因考慮該
    座車之主要使用目的係充作接待外賓使用，非僅作為桃園廠
    廠長個人專用，而未予准許將之配置給上訴人使用，亦屬全
    錄公司內部之考量，尚難認有何歧視上訴人。且當時上訴人
    既並未向全錄公司申請貸款購車，亦難遽認全錄公司對於上
    訴人有何歧視待遇可言。
  (3)有關上訴人主張辦公室狹小部分：
    查，上訴人於84年1月1日起之職級為執行秘書，並非協理，
    雖其等第同為「等外丙」，惟二者職務之性質既有不同，業
    如前述，則上訴人主張其辦公室規模應與職位較高之協理相
    同云云，已屬無據。況查，上訴人辦公室大小與同樓層全錄
    公司擔任處長職者之辦公室大小相同，並無特別狹小之情形
    （原法院91年度北勞調字第113號卷第25頁第5層、第6層平
    面圖）。足見全錄公司辯稱其辦公室因空間有限，除負責數
    部門之吳建邦協理辦公室較大外，其餘擔任處長職務者之辦
    公室面積大小幾乎相同，被上訴人等並無特別歧視上訴人等
    語，亦尚可取。
  (4)綜上，上訴人主張其在職期間因受全錄公司不利之處分，全
    錄公司違反勞基法第25條同工應同酬之規定，致其受有不足
    之工資及退休金云云，既均無可取，其請求全錄公司給付其
    退休前5年即自86年6月1日起至91年5月31日屆齡退休止，與
    同職級之等外丙協理吳建邦於86年6月1日至同年12月31日之
    薪資差額為560,225元，87年之薪資差額為960,386元，88年
    之薪資差額為829,141元，89年之薪資差額為868,599元，90
    年之薪資差額為880,759元，又全錄公司員工每年領14.5 個
    月薪資 （含年終獎金1個月）計算，吳建邦91年每月薪資為
    182,720元 （2,649,441÷14.5=182,7 20），而上訴人91年
    每月薪資為111,800元，則91年1月至5月之薪資差額為354,6
    00元（182,720-111,800×5=354,6 00），則上訴人退休前5
    年不足之薪資差額為4,453,710元（560,225＋960,386＋829
    ,141 ＋868,599＋880,759＋354,600=4,453,710）。又上訴
    人與同職級吳建邦在91年每月薪資應為182,720元，90年每
    月薪資應為184,035（2,668,510÷14.5=184,035），上訴人
    於91年5月31日退休，退休前平均薪資為182,939元〔（182,
    720×5）÷6=182,939〕，退休金基數為40個，應得之退休
    金為7,317,560元（182,939×40=7,317,560），惟上訴人僅
    受全錄公司告知可領得退休金為4,472,000元，從而全錄公
    司應再給付上訴人2,845,560元（7,317,560-4,472,000=2,8
    45,560），以上共計7,299,270元（4,453,710＋2,845,560=
    7,299,270）云云，亦非有據，不應准許。
  6.有關上訴人主張被上訴人等應連帶給付慰撫金5,000,000元
    部分：
    上訴人主張因檢舉全錄公司不法而受不利之處分，於83年2
    月17日遭被上訴人甲○○於會議中侮辱及毆打，更在工作上
    長期遭受歧視與侵害，薪資不如同職級同事、降薪、無座車
    配置、辦公室較同職級同事狹小及時而遭受辱罵等，經多次
    向全錄公司董事長丙○○、總經理甲○○反應，被上訴人等
    皆相應不理，全錄公司董事長丙○○、總經理甲○○更以揶
    揄、貶抑之手段壓迫上訴人，使其處於不安憂鬱之工作環境
    下，並因此曾多次想自殺尋短，被上訴人等長期侵害上訴人
    身體、健康與人格，且未依勞基法規定給付應有工資及克盡
    保護照顧勞工之義務。自82年7月起持續至91年5月31日上訴
    人退休之日止，不僅使上訴人罹患憂鬱性疾患，且病勢有加
    重之情形，使其長期受到扭曲與痛苦云云，惟為被上訴人等
    所否認，上訴人復未能舉證以實其說，其主張已難採信。至
    上訴人雖曾於91年7月16日因憂鬱症第1次至馬偕醫院就診，
    目前仍繼續接受藥物治療與支持性心理治療中，主訴其為被
    告公司之董事長特助，雖平日以信仰佛教及靜坐調整情緒，
    但仍按捺不住（hot temper），low wood，挫折之後沒有目
    標（poor appetite），又上訴人自認是工作的機器，易與
    同事、妻子發生爭執等情，雖有馬偕醫院92年10月3日馬院
    醫精字第922958號函及92年12月2日馬院醫精字第923664號
    函及上訴人之病歷可參，並載明上訴人所患為憂鬱症，屬適
    應障礙症合併憂鬱情緒，因其長期社會壓力一直無法去除，
    以藥物治療合併支持性心理治療等情（原審卷(二)第371頁至
    第378頁、第399頁）。惟該等資料既係醫師根據上訴人之主
    訴所為之記載，亦難憑以認定與被上訴人等人之何種行為間
    有因果關係可言，上訴人主張仍無可取。綜上，上訴人主張
    依民法第28條、公司法第23條、民法第184條第1項、第2項
    、第195條第1項、第273條第1項規定，向全錄公司、丙○○
    、甲○○請求連帶負非財產上損害賠償責任，請求5,000,00
    0元慰撫金云云，自亦非有據。
五、綜上所述，上訴人主張被上訴人等共同涉有侵權行為及其在
    職期間受全錄公司不利之處分，及全錄公司違反勞基法第25
    條同工應同酬之規定，致其受有不足之工資及退休金云云，
    既均無可取，其主張依民法第28條、公司法第23條、民法第
    184條第1項、第2項、第195條第2項、第273條、第486條規
    定，請求全錄公司給付7,299,270元（原審請求11,746,000
    元，經判決敗訴後，僅就其中7,299,270元上訴，餘均敗訴
    確定）及請求被上訴人等連帶給付5,000,000元暨上述金額
    均自起訴狀繕本送達翌日起至清償日止之法定遲延利息，為
    無理由，自不應准許，原審為上訴人敗訴之判決，並駁回其
    假執行之聲請，核無不合，上訴意旨指摘原判決不當，求予
    廢棄改判，為無理由，應予駁回。
六、兩造其餘攻擊防禦方法及其他未經援用之證據，經斟酌尚無
    礙於本院前述之認定，無一一論究之必要，又上訴人請求傳
    訊其配偶謝翠微及全錄公司前副總經理辜仲諒部分，惟謝翠
    微既非醫師，無從證明上訴人所患憂鬱症係何種原因引起者
    ，而辜仲諒於上訴人主張之83年2月17日發生毆打情事時既
    未在場目睹，因認均無從證明上訴人主張之事實，而無調查
    之必要，均併敘明。
七、據上論結，本件上訴為無理由，判決如主文。
中　　華　　民　　國　　94　　年　　8 　　月　　9 　　日
　　　　　　　　　  勞工法庭審判長法　官  黃騰耀
　　　　　　　　　　　　　　      法　官  黃莉雲
　　　　　　　　　　　　　　      法　官  許文章
正本係照原本作成。
如不服本判決，應於收受送達後20日內向本院提出上訴書狀，其
未表明上訴理由者，應於提出上訴後20日內向本院補提理由書狀
（均須按他造當事人之人數附繕本）上訴時應提出委任律師或具
有律師資格之人之委任狀；委任有律師資格者，另應附具律師資
格證書及釋明委任人與受任人有民事訴訟法第466條之一第一項
但書或第二項（詳附註）所定關係之釋明文書影本。
中　　華　　民　　國　　94　　年　　8 　　月　　15　　日
　　　　　　　　　　　　　　　　　書記官  陳明俐
附註：
民事訴訟法第四百六十六條之一（第一項、第二項）：
對於第二審判決上訴，上訴人應委任律師為訴訟代理人。但上訴
人或其他法定代理人具有律師資格者，不在此限。
上訴人之配偶、三親等內之血親、二親等內之姻親，或上訴人為
法人、中央或地方機關時，其所屬專任人員具有律師資格並經法
院認為適當者，亦得為第三審訴訟代理人。
